【裁判字號】    97,訴,13
【裁判日期】    980626
【裁判案由】    確認土地所有權登記請求權不存在
【裁判全文】
福建連江地方法院民事判決                97年度訴字第13號
原      告  財政部國有財產局臺灣北區辦事處金馬分處
法定代理人  己○○
訴訟代理人  戊○○
            董政煜
被      告  丁○○
上列當事人間請求確認土地所有權登記請求權不存在事件，本院
於民國98年6月12日言詞辯論終結，判決如下：
    主      文
確認被告對坐落連江縣北竿鄉○里段一六九之二地號，面積二千
零八十六點六五平方公尺土地之所有權登記請求權不存在。
訴訟費用由被告負擔。
    事實及理由
一、原告主張：（一）被告丁○○於登記期間內，檢附訴外人丙
    ○○、乙○○所出具之土地四鄰證明書等相關證明文件，主
    張自民國65年起至92年止，以所有之意思占有連江縣北竿鄉
    ○里段169-2 地號土地（假分割自同段169 地號土地，下稱
    系爭土地）種植地瓜及堆置木料使用，於92年9 月間被北竿
    鄉公所作為北竿鄉民眾公墓使用云云。然查系爭土地現為北
    竿鄉民眾公墓，被告並無使用之事實，與其檢附土地四鄰證
    明書上所載之事實不符，顯該證明書要屬虛偽。（二）北竿
    鄉公所係依被告之申請而於97年1 月11日辦理會勘，並依被
    告指界開立之證明書，該證明書僅證明被告為申請登記所有
    人，並非為土地所有權人，顯然被告主張該鄉公所要作公墓
    使用前請其同意先行使用非屬事實。是縱認被告曾占有系爭
    土地，惟於92年間已自行終止占有致取得時效中斷，業已喪
    失管領力，自無登記請求權存在。（三）本件套繪地形圖所
    示，系爭土地面積廣袤地勢高低落差極大，非可耕作使用，
    甚有部分作為道路使用，與四鄰證明書記載不符，故被告之
    主張要屬虛偽不實。（四）被告主張時效取得並非事實，原
    告乃於公告期間內依法提出異議，案經連江縣政府依登記程
    序進行調處，原告對調處結果准被告就系爭土地申請以時效
    取得為由而為所有權登記，難以甘服，為此爰依土地法第59
    條之規定提起本訴等語，並聲明：如主文第1 項所示。
二、被告則以：（一）系爭土地係訴外人即被告之父王盧利及叔
    父王美孔等2 人，於42年間向訴外人王侶哥所購得，但渠等
    購得之土地範圍大於系爭土地之範圍，剩下的部分伊並未向
    軍方爭取。（二）伊小時候即曾跟隨其父一起使用系爭土地
    。（三）系爭土地於購得不久後，即被軍隊以鐵絲網圍住，
    而遭軍方占有。軍方至70年間方撤離系爭土地。（四）92年
    後，系爭土地有部分是北竿鄉民眾公墓上房子之用地，有部
    分用以種樹，但系爭土地上並無墳墓等語資為抗辯，並聲明
    ：原告之訴駁回。
三、兩造不爭執之事項：系爭土地於40年間至70年間係遭軍方占
    有。
四、兩造爭執事項：被告是否因時效取得系爭土地之所有權登記
    請求權。
五、得心證之理由：
（一）本件被告係於97年1 月22日以時效取得為由向連江縣地政
      事務所申請土地登記，連江縣地政事務所並於97年2 月1
      日為公告，嗣原告以97年2 月13日台財產北金字第097000
      04301 號函提出異議，經連江縣政府不動產糾紛調處委員
      於97年7 月4 日予以調處，調處結果准被告辦理系爭土地
      之登記，原告遂於97年8 月11日向本院提起本件確認之訴
      等事實，有土地登記申請書、連江縣地政事務所公告、原
      告異議函、連江縣政府不動產糾紛調處紀錄表、本件起訴
      狀等在卷可稽（本院卷第34頁、第51頁正反面、第53頁反
      面；本院補字卷第2 頁），是原告依土地法第59條第2 項
      提起本件確認之訴，核無不法。
（二）按事實為法律關係發生之特別要件者，在消極確認之訴，
      應由被告就其存在負舉證之責任；確認法律關係不存在之
      訴，如被告主張其法律關係存在時，應由被告負舉證責任
      ，此迭經司法院院字第2269號解釋及最高法院42年台上字
      第170 號判例意旨揭示甚明。本件被告抗辯其就系爭土地
      之所有權登記請求權存在，揆諸上開解釋及判例意旨，被
      告應就其抗辯負舉證責任。
（三）次按以所有之意思，20年間和平繼續占有他人未登記之不
      動產者，得請求登記為所有人；以所有之意思，10年間和
      平繼續占有他人未登記之不動產，而其占有之始為善意並
      無過失者，得請求登記為所有人，民法第769 、770 條分
      別定有明文。
（四）又土地法第51條前段及第54條分別規定：「土地總登記，
      由土地所有權人於登記期限內檢同證明文件聲請之」；「
      和平繼續占有之土地，依民法第769 條或第770 條之規定
      ，得請求登記為所有人者，應於登記期限內，經土地四鄰
      證明，聲請為土地所有權之登記。」查本件被告迭於95年
      9 月21日及97年1 月22日兩度均以「時效取得」為由向連
      江縣地政事務所申請系爭土地之總登記，此有土地登記申
      請書附於本院卷第15、34頁足憑，是以本件被告係主張其
      因時效完成而取得系爭土地之所有權登記請求權，而非以
      其為系爭土地之所有權人於總登記申請登記為所有權人無
      誤。
（五）被告雖辯稱：系爭土地係訴外人即被告之父王盧利、叔父
      王美孔於42年買下。伊小時候即跟隨其父使用系爭土地云
      云，惟查：
      1.被告既稱系爭土地係其父王盧利、叔王美孔共同購得，
        伊係跟隨其父於系爭土地上耕種等語（本院卷第78、10
        8 、110 頁），且觀諸被告係於31年出生（本院卷第37
        頁），是40年代間時被告僅10餘歲等情，應認被告於40
        年代間係受其父之指示而使用系爭土地，故斯時系爭土
        地之占有人乃被告之父，至被告僅係王盧利之占有輔助
        人。又被告復自承：軍方於42年後不久之40年代間，即
        占有系爭土地等語（本院卷第109 頁），證人丙○○亦
        證稱：被告小時候曾在系爭土地上與被告之父一起割草
        及種地瓜，直到軍方於40年代間占有系爭土地為止等語
        （本院卷第112 頁），足認被告之父雖曾於40年代間占
        有系爭土地，然未達10年即喪失對該地之占有甚明。
      2.被告復稱：軍隊70年代間離開系爭土地後，伊未使用系
        爭土地等語（本院卷第109 、110 頁），此與證人丙○
        ○證稱：伊不知軍隊何時離開系爭土地，惟軍方離開該
        地後，即無人使用系爭土地等語（本院卷第112 頁）大
        致相符，是被告於70年代間軍方離開系爭土地後，並未
        占有該地之事實堪以認定。是以，難認被告已符合民法
        時效取得系爭土地所有權登記請求權之規定。
      3.被告於本院98年5 月8 日履勘指界系爭土地之範圍如附
        件（即本院卷第231 頁之複丈成果圖）所示1 至11點之
        連線範圍，經查該範圍並未涵蓋系爭土地如附件所示編
        號、之範圍（面積合計1159.64 平方公尺）；此外
        ，被告上開指界範圍內尚包含現登記為連江縣所有之北
        竿鄉○里段915-2 地號土地（附件所示編號）及登記
        為訴外人王詩源所有之同段915-3 地號土地（附件所示
        編號），顯見被告指界之範圍與系爭土地差異甚鉅，
        是亦難認被告之父王盧利曾占有系爭土地之全部範圍。
      4.另被告雖於申請土地登記時曾提出連江縣北竿鄉公所出
        具之證明書，其上記載「茲證明本所於民國九十二年九
        月間，先行使用丁○○君（身分證字號：Ｚ000000000）
        ，位於北竿鄉○里段土地（地號：169-2） ，以作為北
        竿鄉民眾公墓工程之用。本證明書僅供申請人申辦土地
        登記時之用，不得為其他用途。本書所載內容僅為用地
        事實陳述，至於是筆土地最終權屬應由地政機關認定。
        」等語（本院卷第67頁）。惟證人即北竿鄉公所之承辦
        人甲○○證稱：北竿鄉公所係因被告提出申請而前往會
        勘，會勘結果認被告所指之土地位置與會勘時被告所舉
        證人之指界位置相符，即出具此證明書。至里段169-
        2 地號土地之實際位置何在，伊於會勘時並不清楚等語
        （本院卷第147 頁）。況上開證明書既明載其內容僅為
        北竿鄉鄉公所用地事實之陳述，自難認系爭土地於興建
        北竿鄉民眾公墓前之使用狀況亦為上開證明書之證明範
        圍，故該證明書亦不足證明被告或被告之父占有系爭土
        地之事實。
（六）被告雖另抗辯系爭土地係其祖遺土地，惟：
      1.按地政機關受理聲請，經審查證明無誤者，應即依土地
        法第55條公告之，在公告期間內，如有土地權利關係人
        提出異議，地政機關應依同法第59條第2 項規定予以調
        處，不服調處者，應於接到調處通知後15日內向司法機
        關訴請處理，逾期不起訴者，依原調處結果辦理之，該
        項登記程序為地政機關執掌業務，自無從以判決代之，
        此有最高法院94年度台上字第69號判決意旨、最高法院
        68年度第13次民事庭會議決議意旨足資參照。
      2.原告既於95年9 月21日及97年1 月22日兩度向連江縣地
        政事務所為土地登記申請時，均係依土地法第54條以「
        時效取得」為其登記原因，此有土地登記申請書附於本
        院卷第15、34頁為憑。又自連江縣地政事務所於97年2
        月1日 連地所字第0970000443號公告之主旨係「公告權
        利人：丁○○君申請北竿鄉土地時效取得案，依法徵詢
        異議」（本院卷第51頁）及原告於97年2 月13日向連江
        縣地政事務所提出異議函之說明欄亦載明「占有事實亦
        已時效中斷」等語（本院卷第51頁背面）以觀，連江縣
        地政事務所僅就被告有無依時效取得所有權登記請求權
        徵詢異議，原告亦僅就被告此項時效取得之事實提出異
        議；況原告向本院訴請確認本件被告就系爭土地無所有
        權登記請求權存在事件，其亦未請求確認被告就系爭土
        地有無所有權。被告就系爭土地有無所有權一事，既未
        經其向地政機關提出聲請，地政機關亦尚未就被告對系
        爭土地有所有權徵求異議，揆諸上開最高法院決議及判
        決意旨，縱認系爭土地為被告之祖遺土地，然該等所有
        權登記程序既為地政機關之執掌業務，本院自無從以判
        決代之。本件被告於訴訟程序中逕抗辯其繼受其父王盧
        利之權利，而對系爭土地有所有權云云，既與被告申請
        土地登記時主張之意旨，即其因時效取得系爭土地之所
        有權登記請求權不相符合，且審查被告就系爭土地有無
        所有權及公告等之行政程序，亦非本院所得越俎代庖，
        故本院就其抗辯祖遺土地部分自無庸審究，附此敘明。
六、綜上所述，訴外人即被告之父王盧利尚未完成取得時效，即
    喪失其對系爭土地之占有，且被告於軍方離開系爭土地後亦
    未占有該地，是均不合於民法時效取得土地所有權登記請求
    權之要件，故其所辯不可採。從而，原告起訴請求確認被告
    就系爭土地所有權登記請求權不存在，為有理由，應予確認
    。
七、本件事證已臻明確，兩造其餘攻擊防禦方法及未經援用之證
    據，經審酌後，核與判決結果不生影響，爰不一一論述。
八、訴訟費用負擔之依據：民事訴訟法第78條。
中    華    民    國    98    年    6     月    26    日
              民事庭  審判長法  官  趙文淵
                            法  官  黃立昌
                            法  官  毛彥程
如對本判決上訴，須於判決送達後20日內向本院提出上訴狀。
以上正本係照原本作成。
中    華    民    國    98    年    6     月    26    日
                            書記官  曹立斌


司法院資訊處製作；財團法人民間司法改革基金會備份。
